最高法院刑事判決　　　　　　九十六年度台上字第三八八五號
上　訴　人　甲○○
上列上訴人因違反毒品危害防制條例案件，不服台灣高等法院台
中分院中華民國九十六年四月四日第二審判決（九十六年度上訴
字第七四三號，起訴案號：台灣台中地方法院檢察署九十五年度
毒偵字第三九二Ｏ號），提起上訴，本院判決如下：
    主  文
上訴駁回。
    理  由
壹、關於施用第一級毒品罪部分
按刑事訴訟法第三百七十七條規定：上訴於第三審法院，非以判
決違背法令為理由，不得為之。是提起第三審上訴，應以原判決
違背法令為理由，係屬法定要件。且必須依據卷內資料為具體之
指摘，並足據以辨認原判決已具備違背法令之形式，始屬相當。
本件原判決認定：上訴人甲○○曾於民國八十九年間，因施用毒
品案件經裁定令入戒治處所施以強制戒治，於執行完畢後由檢察
官處分不起訴確定在案。又於五年內之九十四年間，因施用第一
、二級毒品案件，經法院分別判處有期徒刑九月、五月，並定應
執行刑為有期徒刑一年確定在案，甫於九十五年八月四日縮刑期
滿執行完畢。詎上訴人猶不知戒絕，明知海洛因為第一級毒品，
竟基於施用第一級毒品海洛因之犯意，於九十五年八月十五日某
時，在台中市某友人住處，以將海洛因粉末摻於香菸內，點燃香
菸吸入體內之方式，施用海洛因一次。嗣為警查獲，經採集其尿
液送驗結果，呈海洛因代謝後之嗎啡陽性反應，始查悉上情等情
。係以上揭事實，業據上訴人供承不諱，且其於九十五年八月十
七日為警查獲所採集尿液經送詮昕科技股份有限公司檢驗結果，
確呈毒品海洛因水解後之嗎啡陽性反應，有該公司出具之濫用藥
物尿液檢驗報告一份附卷可稽，足徵上訴人之自白與事實相符。
因認上訴人犯行事證明確，乃維持第一審關於上訴人施用第一級
毒品（累犯）部分之判決，駁回檢察官及上訴人關於該部分在第
二審之上訴。已詳敘其所憑之證據及認定之理由。而以檢察官及
上訴人提起第二審上訴，雖均以：上訴人另基於施用第一級毒品
之犯意，於九十五年十二月二十六日上午八時許，在南投縣草屯
鎮○○○街四十八巷一號三樓之八，施用第一級毒品海洛因一次
。而施用第一級毒品，基於犯罪行為人性格上之依賴性、成癮性
、成習性，本即預定有數個同種類之行為反覆實行，故認上訴人
此部分行為，與前揭論罪科刑之犯行間，具有集合犯之實質上一
罪關係，應併予審理等語。惟按施用毒品犯罪，或為零星偶一之
施用，尚難認立法者於制定刑罰法律之初，已認知該種行為類型
之反覆性，且有意藉由法條中客觀構成要件之行為要素，涵括上
開具有反覆實施特性之數個犯罪行為，是多次施用毒品犯罪之行
為，當無論以「集合犯」之餘地，而於刑法第五十六條連續犯規
定廢除後，自應回歸一般刑法上行為單、複數之認定，予以論罪
科刑。上訴人及檢察官提起第二審上訴暨檢察官移送併辦旨意略
以，上訴人另有施用第一級毒品海洛因之犯行，與本件論罪之犯
行有集合犯之關係乙端，尚有未洽。故移送併案部分即與本件之
犯罪事實無實質上一罪關係，應退由原偵查機關依法辦理各情。
從形式上觀察，原判決並無認定事實不依證據等違法情事存在。
上訴人上訴意旨略以：本件原審論罪之犯行與檢察官移送併辦部
分之犯行，應屬集合犯之包括一罪云云。惟按集合犯係指立法者
所制定之犯罪構成要件中，本質上即預定有數個同種類行為而反
覆實行之犯罪而言。故是否集合犯之判斷，客觀上，自應斟酌法
律規範之本來意涵、實現該犯罪目的之必要手段、社會生活經驗
中該犯罪必然反覆實行之常態及社會通念等；主觀上，則視其反
覆實施之行為是否出於行為人之一個犯意，並秉持刑罰公平原則
，加以判斷之，俾與立法意旨相契合。經核依原判決所確認之事
實，上訴人係基於施用第一級毒品之犯意，於九十五年「八月十
五日」在「台中市某友人住處」，施用海洛因一次等情。而檢察
官移送併辦意旨，則指上訴人於同年「十二月二十六日」在「南
投縣草屯鎮○○○街四十八巷一號三樓之八」，另有施用海洛因
一次之犯行。觀其二次犯行相距達四月有餘，且施用地點分屬台
中市及南投縣，原審就上訴人上開異時、異地二次施用海洛因之
行為，認係基於個別之犯意，而謂不應論以集合犯，揆諸前揭說
明，並無不合。上訴意旨仍執陳詞就原審已說明論斷之事項，再
事爭執，並非適法之第三審上訴理由，且非依據卷證資料具體指
摘原判決關於第一級毒品部分認事、採證有何違背法令，不足據
以辨認原判決關於此部分已具備違法之情事。本件上訴關於施用
第一級毒品部分違背法律上程式，應予駁回。
貳、關於施用第二級毒品罪部分
按刑事訴訟法第三百七十六條所列各罪之案件，經第二審判決者
，不得上訴於第三審法院，刑事訴訟法第三百七十六條定有明文
。本件上訴人因違反毒品危害防制條例案件，不服原審判決提起
上訴，惟原判決就上訴人被訴施用甲基安非他命部分，係論處上
訴人毒品危害防制條例第十條第二項之施用第二級毒品罪刑，此
部分核屬刑事訴訟法第三百七十六條第一款之案件。既經第二審
判決，自不得上訴於第三審法院，上訴人併就此部分提起上訴，
顯為法所不許，其此部分上訴亦應予以駁回。
據上論結，應依刑事訴訟法第三百九十五條前段，判決如主文。
中　　華　　民　　國　九十六　年　　七　　月　 十九 　日
                      最高法院刑事第十二庭
                          審判長法官  池　啟　明
                                法官  王　居　財
                                法官  郭　毓　洲
                                法官  韓　金　秀
                                法官  黃　梅　月
      本件正本證明與原本無異
                                      書  記  官
中　　華　　民　　國　九十六　年　　七　　月　二十三　日
                                                      Ｋ
